ACORDAO-COMPLETO-2493305

ACÓRDÃO 1872/2021 ATA 29/2021 - PLENÁRIO

VISTOS, relatados e discutidos os recursos de reconsideração interpostos por Antônio Barbosa e por Carlos Augusto Calixto dos Santos contra o Acórdão 1846/2020-TCU-Plenário.
ACORDAM os Ministros do Tribunal de Contas da União, reunidos em sessão do Plenário, diante das razões expostas pelo Relator e com fundamento nos arts. 32 e 33 da Lei 8.443/1992, em:
9.1. conhecer dos recursos de reconsideração, dar-lhes provimento e tornar insubsistente o item 9.5 do Acórdão 1846/2020-TCU-Plenário;
9.2. encaminhar cópia deste Acórdão aos recorrentes, com a informação de que a íntegra do Relatório e do Voto que o fundamentam está disponível no endereço eletrônico www.tcu.gov.br/acordãos.

Recursos de reconsideração contra acórdão que aplicou multas aos recorrentes em razão da inobservância de normas para instauração e processamento de tomadas de contas especiais.

Prefeitura Municipal de Paraná/RN

3. Recorrentes: Antônio Barbosa (XXX.131.454-XX) e Carlos Augusto Calixto dos Santos (XXX.972.042-XX)

13.1. Ministros presentes: Ana Arraes (Presidente), Walton Alencar Rodrigues, Benjamin Zymler, Aroldo Cedraz, Raimundo Carreiro, Bruno Dantas, Vital do Rêgo e Jorge Oliveira (Relator).
13.2. Ministro-Substituto convocado: Marcos Bemquerer Costa.
13.3. Ministros-Substitutos presentes: Augusto Sherman Cavalcanti, André Luís de Carvalho e Weder de Oliveira.

JORGE OLIVEIRA

Ministro Vital do Rêgo

Adoto como relatório a instrução produzida na Secretaria de Recursos - Serur (peça 274) , endossada por dirigente daquela unidade técnica (peça 275) e pelo Ministério Público junto ao TCU - MPTCU (peça 276) e a seguir transcrita:
"1.	Trata-se de recursos de reconsideração interpostos por Antônio Barbosa e Carlos Augusto Calixto dos Santos (peças 188, 192 e 218) , contra o Acórdão 1846/2020-TCU-Plenário (peça 140) , relatado pelo Ministro Vital do Rego, com o seguinte teor: 
9.1. excluir da presente relação processual o Sr. Justino Raimundo do Nascimento (CPF XXX.851.554-XX) ; 
9.2. julgar irregulares as contas de Geraldo Alexandre Maia (CPF XXX.049.774-XX) , ex-prefeito municipal de Paraná/RN, José Fernandes de Oliveira Júnior (CPF XXX.329.104-XX) , fiscal do contrato à época, Jorge Luiz Lopes dos Santos (CPF XXX.883.134-XX) , responsável técnico pelas obras, Servcon Construções, Comércio e Serviços Ltda. - EPP (CNPJ 10.997.953/0001-20) , empresa contratada, Francisco Justino do Nascimento (CPF XXX.889.914-XX) , e Geraldo Marcolino da Silva (CPF XXX.518.504-XX) , sócios da empresa contratada, com fundamento nos arts. 1º, inciso I, 16, inciso III, alínea 'b' e 'd', da Lei 8.443/1992, c/c os arts. 1º, inciso I, 209, incisos II e IV, do Regimento Interno do TCU (RITCU) ; 
9.3. condenar solidariamente os responsáveis mencionados no subitem anterior, nos termos dos art. 19 e 23, inciso III, da Lei 8.443/1992, c/c o art. 214, inciso III, do RITCU, ao pagamento das importâncias a seguir especificadas, atualizadas monetariamente e acrescidas dos juros de mora, calculados a partir da data discriminada até a data da efetiva quitação do débito, na forma prevista na legislação em vigor, fixando-lhes o prazo de quinze dias, para que comprovem, perante o Tribunal, o recolhimento das referidas quantias aos cofres da Fundação Nacional de Saúde (Funasa) .
			[VIDE TABELA NO DOCUMENTO ORIGINAL]
9.4. aplicar individualmente a Geraldo Alexandre Maia (CPF XXX.049.774-XX) , José Fernandes de Oliveira Júnior (CPF XXX.329.104-XX) , Jorge Luiz Lopes dos Santos (CPF XXX.883.134-XX) , Servcon Construções, Comércio e Serviços Ltda. - EPP (CNPJ 10.997.953/0001-20) , Francisco Justino do Nascimento (CPF XXX.889.914-XX) , e Geraldo Marcolino da Silva (CPF XXX.518.504-XX) , a multa prevista no art. 57 da Lei 8.443/1992, c/c o art. 267 do Regimento Interno, nos valores respectivos de R$ 50.000,00 (cinquenta mil reais) , R$ 5.000,00 (cinco mil reais) , R$ 50.000,00 (cinquenta mil reais) , R$ 200.000,00 (duzentos mil reais) , R$ 200.000,00 (duzentos mil reais) e R$ 150.000,00 (cento e cinquenta mil reais) , com a fixação do prazo de quinze dias, a contar da notificação, para comprovarem, perante o TCU (art. 214, inciso III, alínea 'a', do Regimento Interno) , o recolhimento das dívidas aos cofres do Tesouro Nacional, atualizadas monetariamente desde a data deste acórdão até a dos efetivos recolhimentos, se forem pagas após os vencimentos, na forma da legislação em vigor; 
9.5. aplicar individualmente a Carlos Augusto Calixto dos Santos (CPF XXX.972.042-XX) e a Antônio Barbosa (CPF XXX.131.454-XX) , a multa prevista no art. 58, inciso II, da Lei 8.443/1992, c/c o art. 268, inciso II, do RI/TCU, no valor de R$ 5.000,00 (cinco mil reais) , com a fixação do prazo de quinze dias, a contar da notificação, para comprovarem, perante o TCU (art. 214, inciso III, alínea 'a', do Regimento Interno) , o recolhimento das dívidas aos cofres do Tesouro Nacional, atualizadas monetariamente desde a data deste acórdão até a dos efetivos recolhimentos, se forem pagas após os vencimentos, na forma da legislação em vigor; 
9.6. autorizar, desde logo, nos termos do art. 28, inciso II, da Lei 8.443/1992, c/c o art. 219, inciso II, do RI/TCU, a cobrança judicial das dívidas caso não atendidas as notificações; 
9.7. autorizar, desde logo, caso solicitado e o processo não tenha sido remetido para cobrança judicial, o pagamento das dívidas em até 36 (trinta e seis) parcelas mensais e consecutivas, nos termos do art. 26 da Lei 8.443/1992, c/c o art. 217 do Regimento Interno/TCU, fixando-se o vencimento da primeira parcela em 15 (quinze) dias, a contar do recebimento da notificação, e o das demais a cada mês, devendo incidir sobre cada valor mensal os correspondentes acréscimos legais, na forma prevista na legislação em vigor, sem prejuízo de alertar os responsáveis de que a falta de comprovação do recolhimento de qualquer parcela implicará o vencimento antecipado do saldo devedor; 
9.8. considerar grave as infrações cometidas por Geraldo Alexandre Maia, Jorge Luiz Lopes dos Santos, Francisco Justino do Nascimento e Geraldo Marcolino da Silva, nos termos do art. 60 da Lei 8.443/1992; 
9.9. inabilitar os responsáveis mencionados no subitem anterior, nos termos do art. 60, da Lei 8.443/1992, pelo período de cinco anos para o exercício de cargo em comissão ou função de confiança no âmbito da Administração Pública; 
9.10. declarar inidônea a empresa Servcon Construções, Comércio e Serviços Ltda. - EPP (CNPJ 10.997.953/0001-20) para participar de licitação na Administração Pública Federal, nos termos do art. 46 da Lei 8.443/1992, pelo período de cinco anos; 
9.11. dar ciência desta deliberação ao Procurador-Chefe da Procuradoria da República no Estado do Rio Grande do Norte, nos termos do § 3º do art. 16 da Lei 8.443/1992, c/c o § 7º do art. 209 do RITCU, para adoção das medidas que entender cabíveis; 
9.12. dar ciência desta deliberação à Fundação Nacional de Saúde (Funasa) e aos responsáveis. 
HISTÓRICO
2.	Trata-se de tomada de contas especial instaurada pela Fundação Nacional de Saúde (Funasa) em desfavor do Sr. Geraldo Alexandre Maia, ex-prefeito de Paraná/RN, em razão de impugnação física e financeira de despesas efetuadas com recursos do Termo de Compromisso TC/PAC 1878/08, que tinha por objeto a execução de melhorias habitacionais para o controle da doença de chagas naquela municipalidade. 
2.1.	Para tanto, o ajuste, cuja vigência operou-se de 31/12/2008 a 24/05/2012, previa a realização de obras no valor total de R$ 185.748,05, dos quais R$ 180.000,00 a cargo da União e o restante corresponderia à contrapartida municipal. 
2.2.	A empresa Servcon Construções, Comércio e Serviços Ltda. foi selecionada e contratada para a execução das obras de melhoria. 
2.3.	Em âmbito interno, o Parecer Financeiro 126/2013 da Funasa (peça 2, p. 422-426, 434-438) , em razão da não comprovação do nexo de causalidade entre os recursos federais repassados e o objeto executado, impugnou a totalidade do valor repassado pela União, no montante de R$ 180.000,00, descontado o saldo restituído de R$ 89,58, resultando no débito de R$ 179.910,42, posição seguida no Relatório de TCE (peça 2, p. 454-460) e pela Controladoria-Geral da União - CGU (peça 2, p. 504-509) . 
2.4.	No primeiro pronunciamento de mérito (peças 10 e 11) , a unidade técnica desta Corte de Contas (Secex-RN) entendeu ser possível a comprovação do nexo de causalidade pela documentação que integra a prestação de contas, de sorte que remanesceria, então, apenas o débito de R$ 48.935,90 (26,9% de R$ 179.910,42) , correspondente ao percentual de inexecução física das obras planejadas. Em face da inexpressividade desse valor, o escalão gerencial da unidade instrutiva propôs o arquivamento do feito. 
2.5.	Por seu turno, o Ministério Público junto ao TCU- MPTCU (peça 12) tendo em conta denúncia formulada pela Procuradoria da República (peça 8) , no âmbito da Operação Andaime da Polícia Federal, de que a referida empresa seria fictícia, criada para fraudar o Erário, divergiu dos pareceres anteriores e entendeu adequada a adoção de medida preliminar, com vistas ao aprofundamento do exame acerca do indício de fraude à licitação e de desvio de recursos públicos, motivo pela qual sugeriu a realização de diligências junto a outros órgãos de controle. 
2.6.	Diante disso, os autos foram apreciados por meio do Acórdão 1846/2020-TCU-Plenário (peça 140) , que aplicou multa aos ora recorrentes, Antônio Barbosa, Superintendente Estadual da Suest/RN/Funasa, e Carlos Augusto Calixto dos Santos, tomador de contas especial da Funasa, fundada no art. 58, inciso II, da Lei 8.443/1992, c/c o art. 268, inciso II, do RI/TCU.
2.7.	Em face da decisão original, o Sr. Geraldo Alexandre Maia opôs embargos de declaração (peça 182) , os quais foram conhecidos, porém, no mérito, rejeitados pelo Acórdão 2353/2020-TCU-Plenário (peça 193) . 
2.8.	Posteriormente, os responsáveis Antônio Barbosa e Carlos Augusto Calixto dos Santos, interpuseram recursos de reconsideração (peças 188, 192 e 218) , ora em análise. 
ADMISSIBILIDADE
3.	Reitera-se os exames preliminares de admissibilidade (peças 197 e  220) , ratificado pelo Ministro-Relator (peça 199 e 221) , que concluiu pelo conhecimento  dos recursos de reconsideração interpostos por Antônio Barbosa e Carlos Augusto Calixto dos Santos, suspendendo-se os efeitos dos itens 9.5 e 9.6 do Acórdão 1846/2020-TCU-Plenário, com fundamento nos artigos 32, inciso I, e 33 da Lei 8.443/1992.
MÉRITO
4.	Delimitação
4.1.	Constitui objeto dos recursos verificar as seguintes questões:
a) se é aplicável o instituto da prescrição aos procedimentos desta TCE;
b) se cabe responsabilização aos ora recorrentes com a consequente aplicação da multa;
c) se houve boa-fé, culpa ou dolo na atuação dos ora recorrentes.
4.2.	Em que pese constar dos autos três peças recursais, identifica-se que as peças 188 e 192, ambas do Sr. Antônio Barbosa, possuem o mesmo teor, logo, nas análises empreendidas, ao citar a peça 192 subentende-se que já está abarcando o conteúdo da peça 188.
5.	Da alegada prescrição 
5.2.	De ofício, preliminarmente, analisa-se a prescrição da pretensão punitiva e ressarcitória.
5.3.	No caso em exame, este Tribunal de Contas reconheceu que não houve a prescrição da pretensão punitiva seguindo os critérios fixados no Acórdão 1441/2016-TCU-Plenário. Por isso mesmo, foram aplicadas sanções aos responsáveis. Quanto à imputação de débito, para recomposição do prejuízo causado ao erário, a decisão adotou a premissa de que a ação de ressarcimento é imprescritível, por expressa previsão do art. 37, § 5º, da Constituição Federal.
5.4.	Ocorre, contudo, que a matéria foi objeto de repercussão geral admitida pelo Supremo Tribunal Federal no Recurso Extraordinário 636.886 (tema 899) . O citado RE teve seu julgamento finalizado, embora ainda esteja pendente a publicação do acórdão paradigma. A decisão do julgamento foi publicada em 20/4/2020, enunciando-se a tese de que 'é prescritível a pretensão de ressarcimento ao erário fundada em decisão de Tribunal de Contas'. 
5.5.	Diante deste novo cenário, o tema da prescrição passa a ser analisado novamente, levando-se em conta o recente pronunciamento do STF, com o fim de verificar a aplicação, à hipótese dos autos, do novo entendimento firmado sobre o sentido e alcance do art. 37, § 5º, da Constituição.
5.6.	Na presente análise será examinado se as conclusões do RE 636.886, acerca da prescrição da pretensão executória, serão também aplicáveis à pretensão reparatória (ou condenatória) .
5.7.	Oportuno destacar que os significativos impactos do julgamento do RE 636.886 foram objeto de análise pela Serur. Por economia processual, juntou-se a estes autos  (peça 273) cópia do pronunciamento da unidade emitido no TC Processo 003.889/2016-5, com as diretrizes gerais da análise; texto para Discussão 1/2021-Serur, com análise das decisões do STF sobre a prescrição do ressarcimento, adotadas após o julgamento do RE 636.886 (tema 899 da repercussão geral) , além da manifestação originária da secretaria, sobre as repercussões do RE 636.886 (exame de recurso interposto no TC Processo 027.624/2018-8) . A partir de tais manifestações foram fundamentadas as premissas que serão consideradas no presente exame.  
5.8.	No exame da prescrição, a Serur tem se manifestado com base nas seguintes premissas, que serão utilizadas no presente exame: 
	a)  ao julgar o RE 636.886, o STF conferiu nova interpretação ao art. 37, § 5º, da Constituição Federal, fixando a tese de que 'é prescritível a pretensão de ressarcimento ao erário fundada em decisão de Tribunal de Contas';
	b)  as pretensões punitiva e de ressarcimento devem observar o mesmo regime na atividade de controle externo, dado o objetivo comum da prescrição, de fixar prazo para o Tribunal de Contas agir, para caracterizar o ilícito, identificar seu autor, dimensionar as consequências da conduta e impor as consequências legais, independentemente de tais consequências terem natureza punitiva ou ressarcitória;
	c)  até que sobrevenha norma específica, entende-se que a prescrição das pretensões punitiva e de ressarcimento, no processo de controle externo, deve observar o regime Lei 9.873/1999, na linha dos recentes pronunciamentos do STF a respeito. Assim, sem prejuízo de se realizar o exame da prescrição também segundo o prazo decenal previsto no Código Civil, acolhido pelo TCU (Acórdão 1441/2016-TCU-Plenário) , o critério adotado, na formulação da proposta de encaminhamento, será o da Lei 9.873/1999.  
5.9.	Ao utilizar o regime prescricional segundo os critérios do Acórdão 1441/2016-TCU-Plenário, constata-se que a prescrição não se opera no caso em comento. Isso porque, pela aplicação deste acórdão, em linhas gerais, a prescrição subordina-se ao prazo geral de dez anos (Código Civil, art. 205) , contado a partir da data da ocorrência do fato e interrompido pelo ato que ordenar a citação, a audiência ou a oitiva da parte. 
5.10.	Entre outras razões que justificaram a adoção desse critério destaca-se a de que o citado dispositivo constitui uma cláusula geral a ser empregada sempre que a pretensão for prescritível, mas a lei não estabelecer um prazo específico, como na hipótese.
5.11.	Para análise, tem-se como termo inicial da prescrição o dia seguinte à apresentação da prestação de contas, que ocorreu em 30/8/2012 (peça 2, p. 3-145) .  A pretensão reparatória e punitiva, então, somente estaria prescrita em 30/8/2022. Tal prazo fora interrompido pelo despacho que autorizou a citação ocorrida em 20/2/2018 (peça 65) , o que ratifica a aplicação da decisão emanada em Sessão de 15/7/2020 (peça 140) .
5.12.	Destaque-se que no caso de sob análise, as datas de crédito dos recursos transferidos ou a data das despesas glosadas são termos adequados para a incidência de encargos legais (art. 9º da IN-TCU 71/2012) , mas não para início da prescrição. Para esta finalidade considera-se, no regime do Código Civil, o dia seguinte ao fim do prazo para a prestação de contas (art. 4º, § 1º, I, da citada IN) , já que, enquanto não exaurido esse prazo, não se pode falar em inércia da Administração-credora (Código Civil, art. 199, II; Acórdão 1470/2020-TCU-Segunda Câmara, relatados pelos Ministros Ana Arraes e Marcos Bemquerer, respectivamente) .
5.13.	Considerando a premissa de que as pretensões punitiva e de ressarcimento se submetem ao mesmo regime, conclui-se que não estão prescritas nem a possibilidade de aplicação de multa, nem a de condenação ao ressarcimento, caso fossem adotados, para ambos os fins, os parâmetros definidos no Acórdão 1441/2016-TCU-Plenário.
5.14.	No mais, sob o prisma das premissas fixadas na Lei 9.873/1999 ao caso em exame, observa-se que não se operou a prescrição quinquenal. Isso porque, ao considerar como termo inicial da prescrição o dia seguinte à apresentação da prestação de contas, que ocorreu em 30/8/2012, deve-se considerar os fatos interruptivos da prescrição segundo a égide do citado normativo.  
5.15.	Assim sendo, no presente caso, considerando o referido termo inicial, a pretensão reparatória ou punitiva somente estaria prescrita em 30/8/2017. Mas tal prazo fora interrompido pelas seguintes circunstâncias:
a) por atos inequívocos que importaram na apuração do fato: 
a.1) em 17/8/2012, pela instauração da TCE (peça 1, p. 2) ;
a.2) em 16/3/2015, pela expedição do Relatório de Auditoria 484/2015-CGU (peça 2, p. 504-507) ;
b) em 26/2/2018, pelo recebimento da citação dos responsáveis (peças 82, 85-86) ;   
c) em 15/7/2020, pela decisão condenatória recorrível, na sessão em que foi proferido o acórdão condenatório (peça 140) .
5.16.	Registre-se que, independentemente da existência de outras causas interruptivas não elencadas acima, cujo levantamento não se fez necessário, observa-se, pelos eventos indicados, que em nenhum momento transcorreu prazo suficiente para se operar a prescrição, considerando-se o prazo geral de cinco anos, tomando-se por referência a Lei 9.873/1999, tida pelo STF como norma regente da prescrição da pretensão punitiva pelo TCU. 
5.17.	Ainda sobre o tema, passa-se a analisar a prescrição intercorrente, que nos termos do art. 1º, § 1º, da Lei 9.873/1999, passa a operar se o processo ficar paralisado por mais de três anos, aguardando 'julgamento ou despacho'. 
5.18.	Note-se que há uma correlação entre essa hipótese e as causas de interrupção da prescrição do art. 2º. Com efeito, uma vez interrompida a prescrição por alguma das hipóteses do art. 2º, o processo não pode ficar inativo, sem qualquer inovação processual relevante, por mais de três anos.
5.19	Trata-se de prazo específico, não se aplicando nem o prazo geral de cinco anos nem o prazo especial, da lei penal (§ 2º) . A finalidade da prescrição intercorrente, com seu prazo próprio, é a de assegurar a eficiência e celeridade nas apurações administrativas. Seria contrário a essa finalidade a paralisação injustificada do processo por período maior que o triênio estabelecido para a hipótese.
5.20.	Especificamente quanto a esta TCE, as causas de interrupção elencadas acima permitem evidenciar que o processo teve andamento regular.
5.21.	Partindo-se da premissa de que a pretensão reparatória segue as mesmas balizas, enquanto não houver norma específica a respeito, a demonstração de que não se operou a prescrição punitiva impõe, como consequência, a conclusão de que também é viável a condenação ao ressarcimento do prejuízo apurado nos autos.
5.22.	Por todo o exposto, constata-se que as pretensões punitiva e de ressarcimento não se operam ao considerarmos os fundamentos da Lei 9.873/1999. 
6.	Da responsabilidade dos ora recorrentes 
6.1. 	Os recorrentes questionam a responsabilidade a eles atribuída e a consequente aplicação da multa tendo em vista os seguintes argumentos:
6.1.1	Argumentos do Sr. Antônio Barbosa:
	a) as atribuições do cargo de Superintendente Estadual da Funasa/RN, pelo período de março de 2013 a 1° de abril de 2016, não comportavam atividades de análise complexas de tomada de contas especiais, nem tampouco fiscalização, visto que existia e existe um setor na SUEST/RN e em todas SUESTs do Brasil para cumprir essa atividade, que é auditado, acompanhado, analisado e instruído plenamente pela COTCE/PRESIDÊNCIA/FUNASA/BR (peça 192, p. 4) ;
	b) o Superintendente Estadual da Funasa/RN, no tocante a Tomada de Contas Especiais, não deve interferir e nem tampouco analisar fatos decorrentes e existente para abrir uma TCE ou mesmo relatório complementar, e sim usar de sua autoridade como superintendente para acatar e encaminhar as TCEs e relatórios complementares para Auditoria/Cotce/Presidência/Funasa/BR, no desígnio de ver se haverá a pré-certificação e/ou aceitação/aprovação ou não, em cumprimento as normas e diretrizes estabelecidas pela Funasa/Presi/Auditoria/Cotce/Brasilia/DF (peça 192, p. 4) ;
	c) a COTCE/AUDIT/FUNASA/BR só encaminhou o processo da TCE e o Relatório Complementar para o TCU após a devida análise, pré-certificação e aprovação de todo o conteúdo existente na citada TCE e inclusive o Relatório Complementar, que foram aprovados pela AUDITORIA/COTCE/FUNASA/BRASILIA/DF, autoridade superior no referido caso. Destarte, o recorrente apenas cumpriu de boa-fé ordens provindas de autoridade superior, conforme as orientações e normas recebidas anteriormente (peça 192, p. 4-5) ;
	d) o recorrente, ao ser penalizado com multa de R$ 5.000,00, estar sendo imputado de responsabilidade de terceiros, e, de ordens e normas imputadas pela Presidência/Auditoria/COTCE/FUNASA/BR, e visto que não praticou nenhum ato ilegal, ilícito, ilegítimo ou mesmo antieconômico que resultasse danos ao erário (peça 192, p. 5) ;
	e) não tinha como agir de forma diferente da qual operou, uma vez que estava obedecendo determinações e ordens provindas das autoridades e superiores hierárquicos. No caso em análise incide não só uma excludente de culpabilidade legal (obediência hierárquica a ordem não manifestamente ilegal) , mas, também, uma excludente de culpabilidade supralegal (inexigibilidade de conduta diversa) (peça 192, p. 8) ;
	f) o ora recorrido exercia a função de Superintendente Estadual, cujas atribuições encontram-se definidas no estatuto (Decreto 8.867/2016) da Fundação Nacional de Saúde - Funasa/BR: coordenar, supervisionar e desenvolver as atividades do órgão, em suas respectivas áreas de atuação (peça 192, p. 10) ;
	g) a alegação da regularidade dos procedimentos pela Funasa/Brasília/DF só pôde ser derrubada mediante o cruzamento de informações e documentos de processos que não estavam acessíveis ao ora recorrente, haja vista não estarem no âmbito de suas atribuições, uma vez que qualquer documento a ser elaborado pelo mesmo deveria seguir modelo específico, sob orientação de quem tinha atribuição para tal e previamente aprovado, segundo determina a lei (peça 192, p. 12) ;
	h) a Portaria 918/2017, da Fundação Nacional de Saúde - auditoria interna, na sua Seção III, no art. 17, determina o encaminhamento da TCE para a Coordenação de Tomadas de Contas Especial da Auditoria Interna - COTCE/AUDIT, assim como, na Seção IV que que trata de Restituição do Processo de TCE, no art.19, item 'f' (peça 192, p. 18) ;
6.1.2.	Argumentos do Sr. Carlos Augusto Calixto dos Santos
	i) se o tomador de contas tivesse conhecimento que esse processo de TCE se encontrava no TCU (fase externa) , não tinha seguido as orientações do Memorando Circular nº 1 COTCE/AUDIT/FUNASA, de 28/1/2015, bem como, dado ensejo a abertura do Processo de Relatório Complementar de Tomada de Contas Especial 2255.002.881/2015-27 (peça 218, p. 3) ;
	j) o TCU indeferiu a juntada do Processo de Relatório Complementar de Tomada de Contas Especial, enviado por meio do Ofício 41/2017/AUDIT/FUNASA, depois solicitou a devolução à Superintendência Estadual do Rio Grande do Norte, por falta de amparo legal. Fato que comprova que a COTCE/AUDIT/PRESI, só encaminhou o processo ao TCU após análise e pré-certificação, e isso demonstra que o tomador de contas cumpriu as suas orientações da mesma, que o Processo de Relatório de Tomada de Contas Especial não tinha falha, senão teria restituído a SUEST/RN para adoção das medidas administrativas cabíveis. Não se pode imputar responsabilidade a pessoa do tomador de contas, aplicando-lhe a multa no valor de R$ 5.000,00, devido não ter praticado nenhum ato ilegal, ilegítimo ou antieconômico que resultar-se danos ao Erário (peça 218, p. 3) ;
	k) o Relatório de Visita Técnica Anexo III, de 19/3/2014, que aponta a execução da obra em 100%, realizado pelo senhor Francisco de Assis Silva, não foi aceito pelo chefe da divisão de engenharia, autoridade superior, quando seu chefe solicitou para aguardar o procedimento de TCE (solicitação do tomador de contas) (peça 218, p. 4) ;
	l) o senhor Francisco de Assis Silva deixou de justificar ao TCU porque confeccionou e assinou o Despacho 0751/2015/DIESP-SUEST/RN, de 18/8/2015, descumprindo orientações de tramitações de documentos internas no âmbito da SUEST/RN. O Relatório de Visita Técnica deveria ser encaminhado por meio de memorando do chefe da divisão de engenharia. O entendimento que se tem foi que o senhor Francisco de Assis Silva, agiu por inciativa própria, ao confeccionar o despacho, assinar e encaminhar ao tomador de contas, somente dezoito meses após a realização de sua visita. Fato que demonstra que não foi de iniciativa do tomador de contas tal tarefa hercúlea, e isenta o superintendente como tomador de contas de qualquer responsabilidade. Tem que ficar claro que Processo de Relatório de Complementar de Tomada de Contas Especial só foi aberto diante de um fato novo, obra concluída, conforme consta no Relatório de Visita Técnica da Divisão de Engenharia da SUEST/RN (peça 218, p. 4) ;
	m) o tomador de contas não tomou nenhuma medida administrativa interna isolada durante o desenvolvimento do processo de Relatório Complementar de Tomadas de Contas Especial. Antes da abertura, consultou o sistema de controle de movimentação de processos da Fundação Nacional de Saúde, constatou que a última localização do Processo de Tomada de Contas Especial 25255.006.149/2012-83 era a CGU (passível de medidas internas) , encaminhou o Relatório 3 de Visita Técnica da Divisão de Engenharia, ao serviço de convênios para emissão do Parecer Financeiro 42/2015 que aprovou as contas com ressalva (peça 218, p. 4-5) ;
	n) o arquivamento do processo só foi sugerido pelo tomador de contas em seu relatório, em razão do valor do dano apurado, atualizado monetariamente, ser inferior ao limite fixado pelo TCU na época, portanto não foi indevido. Cabe ressaltar que o processo de Relatório Complementar de Tomada de Contas Especial, depois de concluído na SUEST/RN, foi submetido à apreciação da COTCE/AUDIT/PRESI, e as adoções das providências administrativas internas nas Superintendências Estaduais (peça 218, p. 5) ;
	o) o Memorando Circular foi elaborado pela COTCE/AUDIT/FUNASA/PRESI, autoridade superior ao tomador de contas, e o encaminhamento do Processo de Relatório Complementar de Tomada de Contas Especial ao TCU, por meio do Ofício 41/2017/AUDIT/FUNASA, foi realizado pela Auditoria Interna da Fundação Nacional de Saúde. Caso a Coordenação de Tomada de Contas Especial tivesse verificado falha no processo, não deveria ter dado continuidade ao mesmo, e sim restituí-lo a SUEST/RN para o arquivamento, e por meio de despacho orientar o tomador contas de que o TCU não tem aceitado os mesmos por falta de amparo legal (peça 218, p. 5) .
	Análise 
6.2.	Não merecem prosperar as alegações apresentadas.
6.3.	Inicialmente, vale lembrar que tanto o Sr. Antônio Barbosa, quanto o Sr. Carlos Augusto Calixto dos Santos foram responsabilizados (peças 74 e 77) pelo fato de expedirem irregularmente Relatório Complementar de Tomada de Contas Especial, relativamente ao TC/PAC 1878/2008, celebrado entre o Município do Paraná/RN e a Suest/RN/Funasa, ignorando a Tomada de Contas Especial 25255.006.149/2012-83 e dando ensejo indevidamente à instauração da nova Tomada de Contas Especial 25255.002.881/2015-27. 
6.4.	Nessa linha, assinaram novos documentos versando sobre tema já tratado na Funasa. O Sr. Antônio Barbosa assinou o Parecer Financeiro 42/2015 (peça 58, p. 15-17) , e o Sr. Carlos Augusto Calixto dos Santos o Despacho 063/2015 (peça 58, p. 14) ; Despacho 073/2015/STCE (peça 20) ; tramitação no SCDWEB (peça 58, p. 21) ; Notificações 001 e 002/2015/TCE/TC (peça 58, p. 23-30) ; Memo 056/2015/TCE/TC, (peça 58, p. 32) ; Relatório Complementar de Toma de Contas Especial - RCTCE (peça 58, p. 33-34) ; e Despacho 090/2015/TCE (peça 58, p. 35 e 38) ]. Tais documentos foram emitidos calcados em informação errada e sem manifesta ordem superior, motivação ou fundamentação, o que redundou na proposta indevida de arquivamento do débito, consoante RCTCE.
6.5.	Em que pese tais irregularidades, os ora recorrentes alegam irresponsabilidade na emissão do citado relatório complementar sem, contudo, colacionarem elementos capazes de justificar a emissão do referido documento. Limitaram-se, basicamente, a informar que agiram dentro da legalidade e em obediência aos normativos aos quais estão submetidos. Acresceram, ainda, que a emissão da referida documentação cabia a autoridade superior.
6.6.	Dos fatos, constata-se que a Funasa enviou intempestivamente a esta Corte de Contas o Relatório Complementar de Tomada de Contas Especial (peça 58) , concluindo pela execução integral das obras e pela supressão quase completa do débito associado, sem que estivesse acompanhado de documentação comprobatória. Foi indicada a existência de um débito de apenas R$ 5.559,24, inferior ao limite de débito para a constituição da TCE e, por tal motivo, sugerido o arquivamento do feito. 
6.7.	Nesse sentido, esta Corte de Contas (peças 61 e 65) indeferiu a juntada da documentação encaminhada pela Funasa, Relatório Complementar de TCE juntamente com seus documentos (peça 58) , por falta de amparo legal e por contrariar os arts. 10 a 14 da IN TCU 71/2012, além de autorizar a realização das citações e audiências propostas pela Secex-RN. 
6.8.	Destaque-se que o referido relatório complementar de TCE foi elaborado com base em novos pareceres técnico e financeiro acerca da execução do objeto do TC/PAC 1878/08 em data posterior ao encerramento da TCE na Funasa/RN, realizados de forma imotivada e em descompasso com as disposições da IN TCU 71/2012, razão pela qual esta Corte de Contas indeferiu a juntada desses documentos (peça 65) . 
6.9.	Ainda sobre o tema, vale transcrever elucidativo trecho constante do Parecer do MPTCU (peça 139, p. 4) :
19. Em análise às razões de justificativa (peças 80, 83, 84, 86 e 129) , a unidade técnica destacou que não foi evidenciado qualquer fato, documento ou entendimento novo que justificasse a emissão do Relatório Complementar de TCE, e que o procedimento de abrir um novo processo, desconectado do processo de TCE que ainda estava na Funasa, atentou contra a transparência no procedimento de análise da execução do ajuste e tinha o potencial de tumultuar o processo em andamento e causar prejuízo aos cofres públicos, em função do dispêndio de esforços e retrabalho no âmbito da Funasa, da CGU e deste Tribunal. Diante disso, propôs aplicar individualmente a multa prevista no art. 58 da Lei nº 8.443/92 aos servidores notificados (peça 136, p. 32) , sem julgar-lhes as contas. 
6.10.	Não há que se falar em excludente de culpabilidade, inexigibilidade de conduta ou atuação por obediência hierárquica. A conduta dos recorrentes não se coadunou com as exigências das funções que desempenhavam. É dever de todo agente público zelar pelo erário e pelo bom cumprimento das normas.
6.11.	Era esperado, por parte dos servidores da Funasa, atuação mais diligente, pois teriam condições de avaliar que a prestação de contas referente ao TC/PAC nº 1878/08 já tinha sido analisada e tinha tido andamento mediante instauração da devida TCE, não se mostrando razoável a iniciativa de emitir novos pareceres sem qualquer justificativa plausível por parte dos demandantes, especialmente diante da existência de outros processos aguardando análise no âmbito daquela Fundação. 
6.12.	Ao analisar as condutas dos servidores da Funasa/RN, verifica-se que os Srs. Antônio Barbosa, Superintendente Estadual da Suest/RN/Funasa, e Carlos Augusto Calixto dos Santos, Tomador de Contas Especial da Suest/RN/Funasa, tiveram atuação decisiva na elaboração e encaminhamento a esta Corte de Contas do relatório complementar de TCE e dos pareceres técnico e financeiro que lhe deram suporte, sem que fossem apresentados novos elementos probatórios que justificassem suas emissões. 
6.13.	Da análise dos fatos, portanto, constata-se a inexistência de condutas que representem uma típica hipótese de inexigibilidade de conduta diversa, modalidade supralegal de causa excludente de culpabilidade, a afastar a reprovabilidade social da conduta dos agentes, tais como as identificadas no item 6.15 a seguir.
6.14.	Não há que se falar em irresponsabilidade do superintendente na elaboração da TCE. Nesse sentido, vale lembrar que o Sr. Antônio Barbosa participou ativamente ao aprovar o Parecer Financeiro 42/2015, em 20/8/2015 (peça 58, p. 17) , e ao aprovar o Relatório de TCE e o Relatório Complementar de TCE em 16/9/2015 (peça 58, p. 39) . 
6.15.	Ainda sobre a responsabilidade dos ora recorrentes, oportuna a transcrição da análise empreendida no relatório fundamentador do acórdão ora vergastado (peça 142, 27-28) :
52. O Sr. Carlos Augusto Calixto dos Santos, tomador de contas especial da Funasa, também não justificou a contento o fato de ter assinado novos documentos versando sobre tema já tratado na Funasa [Despacho 063/2015 (peça 58, p. 14) ; Despacho 073/2015/STCE (peça 20) ; tramitação no SCDWEB (peça 58, p. 21) ; Notificações 001 e 002/2015/TCE/TC (peça 58, p. 23-30) ; Memo 056/2015/TCE/TC, (peça 58, p. 32) ; Relatório Complementar de Toma de Contas Especial - RCTCE (peça 58, p. 33-34) ; e Despacho 090/2015/TCE (peça 58, p. 35 e 38) ], sem manifesta ordem superior, motivação ou fundamentação, que redundou na proposta indevida de arquivamento do débito, consoante RCTCE.
52.2 Ademais, ao consultar e verificar, em 26/8/2015, que já havia um processo de TCE referente ao ajuste em apreço (peça 58, p. 21) , então na Auditoria Interna da Funasa, a providência esperada e correta seria solicitar a devolução da TCE, para inserir possível Relatório Complementar de TCE. Não foi essa a medida adotada, resolvendo-se abrir um novo processo, que a instrução à peça 61 entendeu ser uma nova TCE, mas que os responsáveis alegam, à luz do Memorando Circular 1 COTCE/AUDIT/FUNASA/odn, tratar-se apenas de Relatório Complementar de TCE.
52.3 Independente da denominação, o procedimento de abrir um novo processo, desconectado do processo de TCE que ainda estava na Funasa, atentou contra a transparência no procedimento de análise da execução do ajuste e tinha o potencial de tumultuar o processo em andamento e causar enorme prejuízo aos cofres públicos em função do dispêndio de esforços e retrabalho, no âmbito da Funasa, da CGU e deste Tribunal, esforços estes que poderiam terminar por serem desprezados quando da inserção desse relatório complementar futuramente. Por este motivo, o Ministro Relator indeferiu a juntada da documentação referente ao Relatório Complementar de TCE.
 (...) 
54. O Sr. Antônio Barbosa, superintendente estadual à época, participou ativamente ao aprovar o Parecer Financeiro 42/2015, em 20/8/2015 (peça 58, p. 17) , e ao aprovar o Relatório Complementar de TCE em 16/9/2015 (peça 58, p. 39) . 
54.1 No processo de TCE, designou servidores para dar continuidade ao processo, em 6/5/2013 (peça 2, p. 411) e em 27/11/2013 (peça 2, p. 417) , e aprovou o Relatório de TCE em 26/12/2013 (peça 2, p. 464) . Portanto, o responsável era o dirigente máximo da regional da Funasa, tinha conhecimento e participou ativamente do processo de TCE. 
54.2 Presentes estão também as culpas in eligendo e in vigilando, inerentes ao cargo de autoridade máxima na Funasa/RN, pois ele é um garantidor da fiscalização e gerenciamento do bom e regular emprego dos valores transferidos pela Funasa, motivando o seu dever de bem nomear seus auxiliares e de supervisionar suas atividades de modo adequado. A falta de fiscalização por parte do gestor quanto aos atos praticados pelos subordinados (culpa in vigilando) , o conhecimento do ato irregular praticado ou a má escolha do agente delegado (culpa in eligendo) conduzem à responsabilização da autoridade.
7.	Da ausência de má-fé
7.1.	O Sr. Antônio Barbosa questiona a penalidade aplicada tendo em vista as seguintes razões:
	a) em todo momento o recorrido agiu de boa-fé e em cumprimento de suas obrigações como Superintendente Estadual da Funasa no Rio Grande do Norte (peça 192) ;
	b) o próprio Tribunal de Contas da União reconhece a ausência de dolo ou culpa na conduta do ora recorrente, através de sua jurisprudência, por meio do Acórdão 1994/2007-TCU-Plenário (peça 192, p. 12) ;
	c) a responsabilidade administrativa dos agentes públicos é de ordem subjetiva, havendo a necessidade da comprovação da existência de dolo ou culpa em sua conduta, a fim de que possa ser responsabilizado por eventual ilegalidade/irregularidade no exercício de suas funções (peça 192, p. 14) .
	Análise
7.2.	Não merecem guarida as alegações apresentadas.
7.3.	Não é possível afirmar que houve boa-fé dos responsáveis. É razoável afirmar que os servidores da Funasa tinham consciência das ilicitudes dos atos, omissivos ou comissivos, que praticaram. É razoável afirmar que era exigível dos responsáveis condutas diversas daquelas que eles adotaram, consideradas as circunstâncias que o cercavam, pois os responsáveis deveriam atuar no exercício de suas missões públicas.
7.4.	Ainda sobre o aferimento da boa-fé, esta Corte o faz expressamente e somente pode ocorrer quando estiverem presentes elementos suficientes para aquilatar os motivos das condutas adotadas por gestores de recursos públicos, que, no caso de tomadas de contas especiais, não desfrutam, em princípio, da presunção de boa-fé  (Sessão de 6/7/1994 - Ata 31/94 - Plenário, Acórdão 063/94, relatado pelo Ministro Bento José Bugarin) .
7.5.	Inexistem nos autos elementos que demonstrem a boa-fé dos responsáveis ou a ocorrência de outros excludentes de culpabilidade. Relativamente a esse aspecto, a jurisprudência deste Tribunal sedimentou entendimento de que, quando se trata de processos atinentes ao exercício do controle financeiro da Administração Pública, tais como o que ora se examina, a boa-fé não pode ser presumida, devendo ser demonstrada e comprovada a partir dos elementos que integram os autos.
7.6.	No mais, sobre a alegada inexistência de dolo por parte dos recorrentes, urge fazer algumas considerações sobre o assunto. A doutrina explica a conduta culposa latu sensu, dividindo-a em dolo e culpa stricto sensu. O dolo, em suma, significa a vontade manifesta pelo ser humano de realizar a conduta ou produzir o resultado. A culpa stricto sensu refere-se à inobservância ao dever de cuidado objetivo a todas as pessoas de razoável diligência. Sobre essa última, observa-se, ainda, que uma das suas modalidades é a culpa por imprudência, ou seja, culpa por ação, por praticar ato sem o devido cuidado e diligência que de todos se espera. Acerca dos fatos constantes nos autos, nota-se que se os recorrentes não agiram com dolo, agiram pelo menos com culpa por imprudência, e isso basta para que esta Corte de Contas, com base na responsabilidade subjetiva, cujo elemento essencial é a culpa, responsabilize os recorrentes.
7.7.	No mais, conforme a firme jurisprudência do TCU, a imputação das sanções do art. 58 da Lei 8.443/1992, exige apenas a verificação da ocorrência de culpa, em qualquer uma de suas modalidades, o que restou evidenciado, no presente caso concreto, dada a inexistência de elementos consistentes aptos a comprovar a legalidade na expedição de Relatório Complementar de Tomada de Contas Especial, relativamente ao TC/PAC 1878/2008, celebrado entre o Município do Paraná/RN e a Suest/RN/Funasa, ignorando a Tomada de Contas Especial 25255.006.149/2012-83 e dando ensejo indevidamente à instauração da nova Tomada de Contas Especial 25255.002.881/2015-27. 
CONCLUSÃO
8.	Em face das análises anteriores, conclui-se que:
a) não há que se falar em prescrição ao considerarmos os fundamentos da Lei 9.873/1999;
b) ao analisar as condutas dos servidores da Funasa/RN verifica-se que os Srs. Antônio Barbosa, Superintendente Estadual da Suest/RN/Funasa, e Carlos Augusto Calixto dos Santos, Tomador de Contas Especial da Suest/RN/Funasa, tiveram atuação decisiva na elaboração e encaminhamento a esta Corte de Contas do relatório complementar de TCE e dos pareceres técnico e financeiro que lhe deram suporte, sem que fossem apresentados novos elementos probatórios que justificassem suas emissões;
c) conforme a firme jurisprudência do TCU, a imputação das sanções do art. 58 da Lei 8.443/1992, exige apenas a verificação da ocorrência de culpa, em qualquer uma de suas modalidades, o que restou evidenciado, no presente caso concreto, dada a inexistência de elementos consistentes aptos a comprovar a legalidade na expedição de Relatório Complementar de Tomada de Contas Especial, relativamente ao TC/PAC 1878/2008, celebrado entre o Município do Paraná/RN e a Suest/RN/Funasa, ignorando a Tomada de Contas Especial 25255.006.149/2012-83 e dando ensejo indevidamente à instauração da nova Tomada de Contas Especial 25255.002.881/2015-27.
8.1.	Com base nessas conclusões, entende-se que o acórdão recorrido é regular e válido e, no mérito, à míngua de novos elementos aptos a modificar os fundamentos daquele julgado, há que ser negado provimento aos presentes recursos.
PROPOSTA DE ENCAMINHAMENTO
9.	Diante do exposto, com fundamento no artigo 32, inciso I, e 33 da Lei 8.443/1992, submetem-se os autos à consideração superior, propondo-se:
1. conhecer dos recursos e, no mérito, negar-lhes provimento; 
1. comunicar aos recorrentes e aos demais interessados, a deliberação que vier a ser proferida por esta Corte."
	É o relatório.

não há.

Procurador Sergio Ricardo Costa Caribé

RECURSOS DE RECONSIDERAÇÃO. TOMADA DE CONTAS ESPECIAL. CONTAS IRREGULARES, COM IMPUTAÇÃO DE DÉBITOS E MULTAS, AOS RESPONSÁVEIS POR DESVIOS DE RECURSOS. APLICAÇÃO DE MULTAS A SERVIDORES POR INOBSERVÂNCIA DE NORMAS DE INSTAURAÇÃO E PROCESSAMENTO DE TOMADAS DE CONTAS ESPECIAIS. RECURSOS DE RECONSIDERAÇÃO DOS SERVIDORES MULTADOS. PROCEDÊNCIA DAS ALEGAÇÕES RECURSAIS. PROVIMENTO. INSUBSISTÊNCIA DAS MULTAS APLICADAS AOS SERVIDORES.

TOMADA DE CONTAS ESPECIAL (TCE)

Secretaria de Recursos - Serur

Atendidos os requisitos de admissibilidade, conheço dos recursos de reconsideração interpostos contra o Acórdão 1846/2020-TCU-Plenário (Relator o Ministro Vital do Rego) por Antônio Barbosa e por Carlos Augusto Calixto dos Santos, respectivamente ex-Superintendente e ex-Tomador de Contas Especiais da Superintendência no Estado do Rio Grande do Norte da Fundação Nacional de Saúde - Funasa/RN.
2.	A deliberação contestada, ao apreciar tomada de contas especial - TCE instaurada em razão de irregularidades na aplicação de recursos do Termo de Compromisso - TC 1.878/2008, celebrado com a Prefeitura de Paraná/RN para realização de melhorias domiciliares para combate à doença de Chagas: (i) julgou irregulares as contas de gestores municipais e da empresa Servcon, contratada pelo município para execução das obras, e de seus sócios; (ii) imputou débitos e multas àqueles responsáveis; e (iii) formulou declarações de inidoneidade e de inabilitação dos envolvidos para licitar e contratar com a Administração Pública e para exercer cargo ou função de confiança.
3.	Decorreu tal deliberação, em resumo: (i) de denúncia do Ministério Público Federal, no âmbito da operação da Polícia Federal denominada Andaime, de que a empresa contratada era fictícia e teria sido criada para fraudar licitações em municípios do Rio Grande do Norte, da Paraíba e do Ceará; e (ii) da ausência de comprovação do nexo de causalidade entre os recursos repassados e o objeto executado.
4.	Além disso, o acórdão criticado aplicou aos ora recorrentes, que não tiveram relação com as irregularidades acima descritas, multas individuais de R$ 5.000,00, em razão da inobservância de normas para instauração e processamento de tomadas de contas especiais, uma vez que aqueles servidores da Funasa/RN elaboraram e remeteram a este Tribunal, extemporaneamente, sem motivação adequada, sem fundamentação legal e em desacordo com os arts. 10 a 14 da Instrução Normativa TCU 71/2012, um Relatório Complementar de Tomada de Contas Especial - RCTCE que considerou executado o objeto do ajuste e afastou quase integralmente o débito anteriormente apontado.
5.	Tal conduta, além de não encontrar amparo em normativos, teria tumultuado a apuração dos fatos, uma vez que: (i) levou à instauração, no âmbito da Funasa/RN, de uma segunda tomada de contas especial relativa ao mesmo Termo de Compromisso; (ii) comprometeu a transparência do procedimento de análise da execução daquela avença; (iii) ao descaracterizar as irregularidades, criou risco potencial de prejuízos ao erário; e (iv) levou ao dispêndio de esforços adicionais desnecessários pelo ente de origem, pela Controladoria-Geral da União - CGU e por este Tribunal.
6.	Registre-se, por oportuno, que a juntada do RCTCE a esta tomada de contas especial foi indeferida pelo Relator a quo, Ministro Vital do Rêgo, em virtude das impropriedades apontadas no parágrafo 4 acima. 
7.	Quanto ao mérito dos apelos em foco, Antônio Barbosa alegou, em síntese, que: (i) a análise de tomadas de contas especiais não se inclui entre as atribuições do cargo de Superintendente, que, nos termos das normas internas pertinentes, apenas deve encaminhar aqueles processos à unidade competente por sua certificação, a Coordenação de TCE da Auditoria Interna da Presidência da Funasa - Cotce; (ii) a aprovação e o envio do RCTCE ao TCU foram realizados pela Cotce; (iii) agiu de boa-fé e foi responsabilizado por ato praticado por terceiros; (iv) seria inexigível conduta diversa, pois apenas cumpriu as ordens superiores e normas internas sem aparência evidente de ilegalidade; e (v) a irregularidade do procedimento somente foi comprovada mediante cruzamento de informações a que não tinha acesso no exercício de seu cargo.
8. 	Por sua vez, Carlos Augusto Calixto dos Santos sustentou, em resumo, que: (i) se tivesse ciência de que a TCE original já havia sido encaminhada ao TCU, não teria observado orientações da Cotce, não teria elaborado o RCTCE e não teria instaurado o segundo processo; (ii) não pode ser penalizado por ter agido de boa-fé e apenas haver seguido instruções da Cotce, que considerou regular o procedimento adotado e encaminhou o Relatório Complementar ao TCU; (iii) o RCTCE somente foi elaborado em razão de Relatório de Visita Técnica em que a Divisão de Engenharia da Funasa/RN apontou a execução integral da obra; (iv) antes de encaminhar o Relatório de Visita Técnica ao Serviço de Convênios, que emitiu Parecer Financeiro pela aprovação, com ressalvas, da prestação de contas do Termo de Compromisso, verificou que o processo original de TCE ainda se encontrava na CGU, o que tornava possível a adoção de providências no âmbito administrativo interno; (v) somente emitiu manifestação pelo arquivamento da matéria em razão de o Parecer Financeiro haver apontado um débito remanescente inferior ao limite mínimo para instauração de TCE; (vi) a responsabilidade pelo envio do RCTCE ao TCU foi da Cotce, que considerou regular aquele procedimento.
9.	A Secretaria de Recursos - Serur e o Ministério Público junto ao TCU - MPTCU rejeitaram tais argumentos por considerarem que: (i) os responsáveis emitiram novos documentos sobre tema já consumado na Funasa, com base em informações erradas e sem ordem superior, motivação ou fundamentação, o que resultou na proposta indevida de arquivamento em razão do diminuto valor do débito remanescente; (ii) o RCTCE encaminhado a esta Corte não estava acompanhado de documentação comprobatória; além de ter sido elaborado com base em novos pareceres técnico e financeiro posteriores ao encerramento da TCE na Funasa/RN; (iii) a ausência de fato, documento ou entendimento novo que justificasse a emissão do RCTCE e a abertura de novo processo atentaram "contra a transparência no procedimento de análise da execução do ajuste e tinha o potencial de tumultuar o processo em andamento e causar prejuízo aos cofres públicos, em função do dispêndio de esforços e retrabalho no âmbito da Funasa, da CGU e deste Tribunal"; (iv) não se pode falar em excludente de culpabilidade, inexigibilidade de conduta diversa ou obediência hierárquica, pois a conduta dos recorrentes não seria compatível com os requisitos de suas funções e com o zelo pelo erário e pelo cumprimento de normas, já que teriam eles condição de perceber que não seria "razoável a iniciativa de emitir novos pareceres sem qualquer justificativa plausível". 
10.	Assim, em pareceres uniformes, a unidade técnica e a Procuradoria opinaram pelo não provimento dos apelos.
11.	Com as devidas vênias, discordo de tal encaminhamento, pelas razões que passo a expor.
12.	Friso, preliminarmente, que a análise a seguir empreendida em nada invalida ou fragiliza as conclusões do eminente Relator a quo no tocante às irregularidades na execução do Termo de Compromisso e às sanções aplicadas aos demais responsáveis arrolados nesta tomada de contas especial, irregularidades e sanções essas cujas ocorrência e pertinência foram cabalmente demonstradas no minucioso e irrefutável exame empreendido por S.Exa.  
12.	Todavia, consoante se extrai do Relatório e do Voto condutores do Acórdão em debate  (peças 140/142) , os ora recorrentes foram penalizados porque: (i) emitiram novos documentos sobre tema já tratado na Funasa/RN, sem ordem superior, motivação ou fundamentação, o que resultou no RCTCE com proposta indevida de arquivamento da matéria; (ii) apesar de verificarem que já existia, no âmbito administrativo interno, um processo de TCE sobre o mesmo tema, deixaram de solicitar a devolução desse feito e abriram "um novo processo, que a instrução à peça 61 entendeu ser uma nova TCE"; (iii) "independente da denominação, o procedimento de abrir um novo processo, desconectado do processo de TCE (...) , atentou contra a transparência no procedimento de análise da execução do ajuste e tinha o potencial de tumultuar o processo em andamento e causar enorme prejuízo aos cofres públicos em função do dispêndio de esforços e retrabalho, no âmbito da Funasa, da CGU e deste Tribunal".
13.	No tocante ao primeiro ponto (emissão de novos documentos sem motivação ou fundamentação) , chamo a atenção para o fato de que a conduta do Tomador de Contas Especial foi provocada pela realização, pela Divisão de Engenharia de Saúde Pública da Funasa/RN, de uma nova vistoria no local do objeto do Termo de Compromisso, cujo Relatório de Visita Técnica expressamente recomendou a aprovação total da execução física daquele ajuste (peça 58, pp. 4/9) .
14.	Assim, pode-se questionar os motivos da realização de uma nova e extemporânea vistoria, mas não se pode dizer que o Tomador de Contas Especial e o Superintendente Estadual, diante do recebimento daquele Relatório de Visita Técnica, agiram sem provocação ou motivação, uma vez que fato novo, sobre cuja ocorrência não tiveram eles ingerência, foi trazido às suas respectivas alçadas e demandou suas manifestações. 
15.	Com relação à segunda parte da premissa (i) da apenação, também não se pode afirmar que a proposta de arquivamento foi imotivada ou sem fundamentação. Uma vez que o Tomador de Contas Especial, conforme seria de se esperar, encaminhou o Relatório de Visita Técnica ao setor competente para elaboração do Parecer Financeiro (peça 41, pp. 15/17) , e que este foi favorável à aprovação das contas do Termo de Compromisso, ressalvado o valor de R$ 5.559,24, decorrente da não utilização da contrapartida, não é desarrazoado que tenham sido propostos o arquivamento da TCE e a cobrança administrativa desse saldo, já que tal valor é inferior ao mínimo previsto para instauração de TCE.
16.	 Com relação ao procedimento de autuar processo com um Relatório Complementar, ao invés de requerer a devolução do processo de TCE e a ele juntar esse Relatório, o que constitui a premissa (ii) da condenação, é possível fazer críticas à adequação e à eficiência de tal alternativa, além de cogitar da existência dos riscos potenciais aventados na deliberação recorrida.
17.	Todavia, é preciso ressaltar que esses riscos, apontados como a premissa (iii) da penalização contestada, não chegaram a se materializar no caso concreto. E não se pode falar em tentativa deliberada dos responsáveis de ocultar fatos ou de tumultuar sua apuração, já que o RCTCE foi submetido ao crivo da Coordenação da Auditoria Interna da Presidência da Funasa - Cotce, unidade responsável pelo exame de tomadas de contas especiais, que não fez críticas ao procedimento adotado.
18.	Acrescente-se que esse setor responsável chegou a encaminhar a matéria ao TCU (peça 58, p. 1) , em um endosso tácito do procedimento adotado, o que enfraquece um pouco mais o argumento de que a responsabilidade pela falha seria exclusivamente dos dois recorrentes.   
19.	Assim, embora não se possa negar a ocorrência da premissa (ii) , verifica-se que a conduta imprópria, embora passível de admoestação, teve os fundamentos de sua ocorrência diluídos por outros setores da entidade, além de não se revestir de relevância suficiente para justificar uma penalização financeira do Superintendente Estadual e do Tomador de Contas Especial.
20.	Diante de tais elementos, e por não verificar a existência de dolo ou má-fé na conduta dos recorrentes, considero de excessivo rigor sua apenação pelo que enxergo como um mero equívoco administrativo, razão pela qual voto pelo provimento dos recursos de reconsideração, na forma da minuta de acórdão que submeto a este Colegiado.
	TCU, Sala das Sessões, em 4 de agosto de 2021.
JORGE OLIVEIRA 
Relator